ACORDAO-COMPLETO-2379308

ACÓRDÃO 12519/2019 ATA 42/2019 - SEGUNDA CÂMARA

VISTOS, relatados e discutidos estes autos referentes à Tomada de Contas Especial instaurada pela Caixa Economia Federal em desfavor do Sr. Miquéias Ferrão da Silva em razão do dano ao Erário ocorrido em virtude de débitos indevidos efetuados em conta de clientes da Agência da CAIXA em Cacoal-RO;
ACORDAM os Ministros do Tribunal de Contas da União, reunidos em Sessão da 2ª Câmara, ante as razões expostas pelo relator, em:
	9.1. considerar revel, para todos os efeitos, o responsável Miquéias Ferrão da Silva (CPF XXX.948.632-XX) , dando prosseguimento ao presente processo, com fulcro no art. 12, § 3º, da Lei 8.443/1992; 
	9.2. julgar irregulares, nos termos dos arts. 1º, inciso I, 16, inciso III, alínea "d", da Lei 8.443/1992, c/c os arts. 19 e 23, inciso III, da mesma Lei, as contas do responsável Sr. Miquéias Ferrão da Silva (CPF XXX.948.632-XX) , condenando-o ao pagamento das importâncias a seguir especificadas, atualizadas monetariamente e acrescidas dos juros de mora, calculadas a partir das datas discriminadas até a data da efetiva quitação do débito, fixando-lhe o prazo de 15 (quinze) dias, para que comprove, perante o Tribunal, o recolhimento das referidas quantias aos cofres da Caixa Econômica Federal, nos termos do art. 23, inciso III, alínea "a", da citada lei, c/c o art. 214, inciso III, alínea "a", do Regimento Interno;
	Data de ocorrência
	Valor histórico (R$) 

	27/11/2008
	21.572,00

	5/12/2008
	46.980,00

	4/2/2009
	3.000,00

	9.3. aplicar ao responsável Miquéias Ferrão da Silva (CPF XXX.948.632-XX) , a multa prevista no art. 57, da Lei 8.443/1992, c/c o art. 267, do RI/TCU, no valor de R$ 12.500,00 (doze mil e quinhentos reais) , fixando-lhe o prazo de 15 (quinze) dias, a contar da notificação, para que comprove, perante o Tribunal (art. 214, inciso III, alínea a, do Regimento Interno do TCU) , o recolhimento da dívida aos cofres do Tesouro Nacional, atualizada monetariamente desde a data do presente acórdão até a do efetivo recolhimento, se paga após o vencimento, na forma da legislação em vigor;
	9.4. autorizar, desde logo, a cobrança judicial das dívidas, caso não atendida a notificação, na forma do disposto no art. 28, inciso II, da Lei 8.443/1992;
	9.5. autorizar, desde logo, se requerido, com fundamento no art. 26, inciso I, da Lei 8.443/1992, c/c o art. 217, §§ 1º e 2º, do Regimento Interno, o parcelamento das dívidas em até 36  (trinta e seis) parcelas, incidindo, sobre cada parcela, corrigida monetariamente, os correspondentes acréscimos legais, fixando-lhe o prazo de 15 (quinze) dias, a contar do recebimento da notificação, para comprovar, perante o Tribunal, o recolhimento da primeira parcela, e de 30 (trinta) dias, a contar da parcela anterior, para comprovar o recolhimento das demais parcelas, devendo incidir, sobre cada valor mensal, atualizado monetariamente, os juros de mora devidos, no caso do débito, na forma prevista na legislação em vigor, alertando o responsável de que a falta de comprovação do recolhimento de qualquer parcela importará o vencimento antecipado do saldo devedor, nos termos do § 2º do art. 217 do Regimento Interno deste Tribunal;
	9.6. dar ciência desta deliberação ao responsável, à Caixa e ao Procurador-Chefe da Procuradoria da República no Estado de Rondônia.

Tomada de Contas Especial (TCE) instaurada pela Caixa Econômica Federal (CAIXA) em virtude de débitos indevidos efetuados em conta de clientes da Agência da CAIXA em Cacoal/RO.

Segunda Câmara

Caixa Econômica Federal.

3. Interessados/Responsáveis:
3.1. Interessado: Caixa Econômica Federal (00.360.305/0653-11).
3.2. Responsável: Miquéias Ferrão da Silva (XXX.948.632-XX).

13.1. Ministros presentes: Ana Arraes (Presidente), Augusto Nardes, Aroldo Cedraz (Relator) e Raimundo Carreiro.
13.2. Ministro-Substituto presente: André Luís de Carvalho.

AROLDO CEDRAZ

Transcrevo, a seguir, com os devidos ajustes de forma, instrução elaborada pela Secretaria de Controle Externo de Tomada de Contas Especial (peça 41) , que contou com a anuência dos seus superiores (peças 42 e 43) , assim como do Ministério Público junto ao TCU (peça 44) .
"INTRODUÇÃO
Cuidam os autos de tomada de contas especial (TCE) instaurada pela Caixa Econômica Federal (CAIXA) , em desfavor da Sr. Miquéias Ferrão da Silva, empregado da CAIXA, em razão de dano ao erário ocorrido em virtude de débitos indevidos efetuados em conta de clientes da Agência da CAIXA em Cacoal/RO, conforme fatos apurados no Processo Disciplinar - RO.1823.2008.G.000105.
HISTÓRICO
Em 30/4/2015, com fundamento na IN/TCU 71/2012, alterada pela IN/TCU 76/2016 e DN/TCU 155/2016, foi instaurada a tomada de contas especial (peça 11, p. 218) .
O empregado, à época, Miquéias Ferrão da Silva, caixa executivo, à época, foi responsabilizado pecuniariamente no processo disciplinar RO.1823.2008.G.000105, cujas apurações restam encerradas. Foi aplicada a penalidade administrativa de demissão por justa causa (peça 11, p. 76 e 77) . 
O fundamento para a instauração da Tomada de Contas Especial, conforme consignado na matriz de responsabilização elaborada pelo tomador de contas, foi a constatação da seguinte irregularidade: 
Apropriação, indevida, de dinheiro da conta de clientes da CAIXA.
O responsável arrolado na fase interna foi devidamente comunicado e, diante da ausência de justificativas suficientes para elidir a irregularidade e da não devolução dos recursos, instaurou-se a tomada de contas especial.
No relatório do Tomador de Contas (peça 5) , conclui-se pela responsabilidade do Sr. Miquéias Ferrão da Silva, no desempenho de suas funções como caixa executivo, pela ocorrência do dano ao erário, no valor total original de R$ 81.552,00, oriundo de apropriação indevida de dinheiro da conta de clientes da agência da CAIXA de Cacoal/RO. 
Em 23/9/2015, a Controladoria-Geral da União emitiu o relatório de auditoria (peça 6) , em concordância com o relatório do tomador de contas. O certificado de auditoria e o parecer do dirigente do órgão de controle interno concluíram pela irregularidade das presentes contas (peça 7 e peça 8) .
O ministro responsável pela área atestou haver tomado conhecimento das conclusões contidas no relatório e certificado de auditoria, bem como do parecer conclusivo do dirigente do órgão de controle interno, manifestando-se pela irregularidade das contas, e determinou o encaminhamento do processo ao Tribunal de Contas da União (peça 9) .
Na instrução à peça 24, após diligência necessária solicitada por meio da instrução à peça 13, analisando-se os documentos nos autos, concluiu-se pela necessidade de realização de citação para a irregularidade abaixo: 
Irregularidade 1: apropriação, indevida, de dinheiro da conta de clientes da CAIXA.
Descrição da irregularidade: na condição de caixa executivo da Agência Cacoal/RO da CAIXA, à época dos fatos, apropriou para si, de forma indevida, de dinheiro pertencente à conta de clientes.
Evidências da irregularidade: Processo Administrativo - RO.1823.2008.G.000105: Relatório Conclusivo (peça 11, p. 20-30) ; parecer da área jurídica, por meio da Nota Jurídica JURIRPV 044/08 (peça 11, p. 32-34) ; Relatório Conclusivo Complementar (peça 11, p. 36-44) ; Nota Jurídica JURIRPV 0112/08 (peça 11, p. 46) ; Relatório Conclusivo Complementar (peça 11, p. 48-50) ; Nota Jurídica JURIRPV 169/08 (peça 11, p. 52-60) ; Nota Jurídica JURIR/PV 301/08 (peça 11, p. 68-72) ; Julgamento do Conselho Disciplinar Regional de Goiânia/GO - CDR 013/2009 (peça 11, p. 74) .
Normas infringidas: Subitens 11.2.1, 11.2.1.2 - "valer-se do cargo ou função para tirar proveito pessoal, 11.12.1.6, 11.2.1.11 - "descumprir leis, regulamentos, normas e atos da Administração", 11.2.1.22 - "escriturar voluntariamente com inexatidão documentos e outros papéis ou informá-los incorretamente" e 11.3.1.4 - "improbidade" e 11.4.1.3, do MN RH 053 - Regulamento de Pessoal da CAIXA.
	Débitos relacionados ao responsável Miquéias Ferrão da Silva:
	Data de ocorrência
	Valor histórico (R$) 

	27/11/2008
	21.572,00

	5/12/2008
	46.980,00

	4/2/2009
	3.000,00

Cofre credor: Caixa Econômica Federal.
Responsável: Miquéias Ferrão da Silva.
Conduta: Apropriar-se, indevidamente, de dinheiro da conta de clientes da agência Cacoal/RO.
Nexo de causalidade: A apropriação de dinheiro da conta de clientes da agência Cacoal/RO resultou em prejuízo à CAIXA.
Culpabilidade: não há excludentes de ilicitude, de culpabilidade e de punibilidade; é razoável supor que o responsável tinha consciência da ilicitude de sua conduta; era exigível conduta diversa da praticada, qual seja, não se apropriar de dinheiro da conta de clientes da CAIXA. 
Encaminhamento: citação.
Em cumprimento ao pronunciamento da unidade (peça 26) , foi efetuada a citação do responsável, nos moldes adiante:
Sr. Miquéias Ferrão da Silva - promovida a citação do responsável, conforme delineado adiante:
	Comunicação: Edital 012/2018-SEC-RO/SA (peça 37) 
Data da Expedição: 4/6/2019
Data da Ciência: 17/12/2018 (peça 38) 
Nome Recebedor: -
Fim do prazo para a defesa: 2/1/2019
	
	Comunicação: Ofício 0523/2018-SEC/RO/SA (peça 33) 
Data da Expedição: 5/9/2018
Data da Ciência: - (peça 35) 
Nome Recebedor: Não procurado
Observação: Ofício enviado para o endereço do responsável, conforme pesquisa de endereço no Sistema CPF da Receita Federal (peça 32) 
	
	Comunicação: Ofício 0399/2018-SEC/RO/SA (peça 30) 
Data da Expedição: 23/7/2018
Data da Ciência: - (peça 34) 
Nome Recebedor: Não existe o N.º procurado
Observação: Ofício enviado para o endereço do responsável, conforme pesquisa de endereço no Sistema CPF da Receita Federal (peça 32) 
	
	Comunicação: Ofício 0309/2018-TCU/Secex-TCE (peça 28) 
Data da Expedição: 29/5/2018
Data da Ciência: - (peça 29) 
Nome Recebedor: Não procurado
Observação: Ofício enviado para o endereço do responsável, conforme pesquisa de endereço no Sistema CPF da Receita Federal (peça 32) 
	
Conforme Despacho de Conclusão das Comunicações Processuais (peça 39) , informamos que as providências inerentes às comunicações processuais foram concluídas. 
Transcorrido o prazo regimental, o responsável permaneceu silente, devendo ser considerado revel, nos termos do art. 12, §3º, da Lei 8.443/1992.
ANÁLISE DOS PRESSUPOSTOS DE PROCEDIBILIDADE DA IN/TCU 71/2012
Prejuízo ao Contraditório e Ampla Defesa
Verifica-se que não houve o transcurso de mais de dez anos desde o fato gerador sem que tenha havido a notificação do responsável pela autoridade administrativa federal competente (art. 6º, inciso II, c/c art. 19, da IN/TCU 71/2012, modificada pela IN/TCU 76/2016) , uma vez que os valores cobrados datam de 14/8/2015 (peça 6, p. 14) , e o responsável foi notificado sobre a irregularidade, pela autoridade administrativa competente, conforme abaixo:
Miquéias Ferrão da Silva, na data de 17/12/2018, por meio do Edital 012/2018-SEC-RO/SA (peça 37) , diante da impossibilidade de entrega pelos Correios, conforme Avisos de Recebimentos devolvidos em 9/10/2018; 30/7/2018 e 4/7/2018 (peça 35, 34 e 29) .
Valor de Constituição da TCE 	
Verifica-se que o valor atualizado do débito apurado (sem juros) em 1/1/2017 é superior a R$ 100.000,00, na forma estabelecida conforme os arts. 6º, inciso I, e 19 da IN/TCU 71/2012, modificada pela IN/TCU 76/2016	, uma vez que, o débito atualizado até 30/4/2015 corresponde a R$ 165.853,89 (peça 6, p. 1) . 
A tomada de contas especial está, assim, devidamente constituída e em condição de ser instruída. 
EXAME TÉCNICO
Da validade das notificações:
	Preliminarmente, cumpre tecer breves considerações sobre a forma como são realizadas as comunicações processuais no TCU. A esse respeito, destacam-se o art. 179, do Regimento Interno do TCU (Resolução 155, de 4/12/2002) e o art. 4º, inciso III, § 1º, da Resolução TCU 170, de 30 de junho de 2004, in verbis:
Art. 179. A citação, a audiência ou a notificação, bem como a comunicação de diligência, farse-ão:
I - mediante ciência da parte, efetivada por servidor designado, por meio eletrônico, fac-símile, telegrama ou qualquer outra forma, desde que fique confirmada inequivocamente a entrega da comunicação ao destinatário;
II - mediante carta registrada, com aviso de recebimento que comprove a entrega no endereço do destinatário;
III - por edital publicado no Diário Oficial da União, quando o seu destinatário não for localizado
 (...) 
Art. 3º As comunicações serão dirigidas ao responsável, ou ao interessado, ou ao dirigente de órgão ou entidade, ou ao representante legal ou ao procurador constituído nos autos, com poderes expressos no mandato para esse fim, por meio de:
I - correio eletrônico, fac-símile ou telegrama;
II - servidor designado;
III - carta registrada, com aviso de recebimento;
IV - edital publicado no Diário Oficial da União, quando o seu destinatário não for localizado, nas hipóteses em que seja necessário o exercício de defesa.
Art. 4º. Consideram-se entregues as comunicações:
I - efetivadas conforme disposto nos incisos I e II do artigo anterior, mediante confirmação da ciência do destinatário;
II - realizadas na forma prevista no inciso III do artigo anterior, com o retorno do aviso de recebimento, entregue comprovadamente no endereço do destinatário;
III - na data de publicação do edital no Diário Oficial da União, quando realizadas na forma prevista no inciso IV do artigo anterior.
§ 1º O endereço do destinatário deverá ser previamente confirmado mediante consulta aos sistemas disponíveis ao Tribunal ou a outros meios de informação, a qual deverá ser juntada ao respectivo processo.
 (...) 
	Bem se vê, portanto, que a validade da citação via postal não depende de que o aviso de recebimento seja assinado pelo próprio destinatário da comunicação, o que dispensa, no caso em tela, a entrega do AR em "mãos próprias". A exigência da norma é no sentido de o Tribunal verificar se a correspondência foi entregue no endereço correto, residindo aqui a necessidade de certeza inequívoca. 
	Não é outra a orientação da jurisprudência do TCU, conforme se verifica dos julgados a seguir transcritos:
São válidas as comunicações processuais entregues, mediante carta registrada, no endereço correto do responsável, não havendo necessidade de que o recebimento seja feito por ele próprio (Acórdão 3648/2013-TCU-Segunda Câmara, Relator Ministro José Jorge) ;
É prescindível a entrega pessoal das comunicações pelo TCU, razão pela qual não há necessidade de que o aviso de recebimento seja assinado pelo próprio destinatário. Entregandose a correspondência no endereço correto do destinatário, presume-se o recebimento da citação. (Acórdão 1019/2008-TCU-Plenário, Relator Ministro Benjamin Zymler) ;
As comunicações do TCU, inclusive as citações, deverão ser realizadas mediante Aviso de Recebimento - AR, via Caixa Econômica Federal, bastando para sua validade que se demonstre que a correspondência foi entregue no endereço correto. (Acórdão 1526/2007-TCU-Plenário, Relator Ministro Aroldo Cedraz) .
A validade do critério de comunicação processual do TCU foi referendada pelo Supremo Tribunal Federal, nos termos do julgamento do MS-AgR 25.816/DF, por meio do qual se afirmou a desnecessidade da ciência pessoal do interessado, entendendo-se suficiente a comprovação da entrega do "AR" no endereço do destinatário:
EMENTA: AGRAVO REGIMENTAL. MANDADO DE SEGURANÇA. DESNECESSIDADE DE INTIMAÇÃO PESSOAL DAS DECISÕES DO TRIBUNAL DE CONTAS DA UNIÃO. ART. 179 DO REGIMENTO INTERNO DO TCU. INTIMAÇÃO DO ATO IMPUGNADO POR CARTA REGISTRADA, INICIADO O PRAZO DO ART. 18 DA LEI nº 1.533/51 DA DATA CONSTANTE DO AVISO DE RECEBIMENTO. DECADÊNCIA RECONHECIDA. AGRAVO IMPROVIDO.
O envio de carta registrada com aviso de recebimento está expressamente enumerado entre os meios de comunicação de que dispõe o Tribunal de Contas da União para proceder às suas intimações.
O inciso II do art. 179 do Regimento Interno do TCU é claro ao exigir apenas a comprovação da entrega no endereço do destinatário, bastando o aviso de recebimento simples. 
No caso vertente, a citação do responsável se deu na data de 17/12/2018, por meio do Edital 012/2018-SEC-RO/SA (peça 37) , diante da impossibilidade de entrega pelos Correios, conforme Avisos de Recebimentos devolvidos em 9/10/2018; 30/7/2018 e 4/7/2018 (peça 35, 34 e 29) , em endereço proveniente de pesquisa de endereços realizada pelo TCU, especificamente à base de dados do Sistema CPF da Receita Federal (vide parágrafo 11) . Embora por edital, a citação ficou comprovada.
Nos processos do TCU, a revelia não leva à presunção de que seriam verdadeiras todas as imputações levantadas contra os responsáveis, diferentemente do que ocorre no processo civil, em que a revelia do réu opera a presunção da verdade dos fatos narrados pelo autor. Dessa forma, a avaliação da responsabilidade do responsável não pode prescindir da prova existente no processo ou para ele carreada. 
Ao não apresentar sua defesa, o responsável deixou de produzir prova da regular aplicação dos recursos sob sua responsabilidade, em afronta às normas que impõem o julgamento das contas dos demais responsáveis que derem causa a perda, extravio ou outra irregularidade de que resulte dano ao Erário, conforme Art. 1º, inciso I da Lei Orgânica do TCU.
Mesmo as alegações de defesa não sendo apresentadas, considerando o princípio da verdade real que rege esta Corte, procurou-se buscar, em manifestações do responsável na fase interna desta Tomada de Contas Especial, se havia algum argumento que pudesse ser aproveitado a seu favor. 
O responsável não se manifestou na fase interna, não havendo, assim, nenhum argumento que possa vir a ser analisado e posteriormente servir para afastar as irregularidades apontadas.
Cabe destacar, ainda, que existe na Justiça Federal, na 1ª instância, na 2ª Vara Federal da Subseção Judiciária de Ji-Paraná/RO, uma ação penal em desfavor do Sr. Miquéias Ferrão da Silva, processo 0003336-09.2013.4.01.4101, em que já houve o exame do mérito com sentença condenatória, tendo ocorrido o trânsito em julgado em 6/12/2017 (peça 22, p. 1-2) .
Examinando o interior teor da sentença condenatória, verifica-se que o magistrado identificou a autoria e a materialidade do crime de peculato descrito no Código Penal, Decreto-lei 2.848/1940, art. 312, § 1º, cometido pelo Sr. Miquéias Ferrão da Silva que realizou desfalques em contas correntes das Sra. Izaira da Penha Costa Eler, Sra. Maria Socorro Ferreira e do Sr. Ricardo Alberto Raasch, nos valores de R$ 3.000,00, R$ 21.572,00 e R$ 46.980,00, respectivamente, inclusive com confissão do responsável (peça 21, p. 2-3) .
O Sr. Miquéias Ferrão da Silva foi condenado a 4 anos e 22 dias de reclusão e perda do emprego público, sendo que um dos efeitos da condenação é a obrigação de indenizar o dano causado pelo crime em valores históricos de R$ 71.552,00 (peça 21, p. 7) . Em virtude dessa sentença transitada em julgado, não é necessário enviar cópia do Acórdão a ser prolatado, bem como do Relatório e do Voto que o fundamentarem à Procuradoria da República no Estado de Rondônia, nos termos do § 3º do art. 16 da Lei 8.443/1992 c/c o § 7º do art. 209 do Regimento Interno do TCU, para adoção das medidas cabíveis.
PRESCRIÇÃO DA PRETENSÃO PUNITIVA
	Vale ressaltar que a pretensão punitiva, conforme Acórdão 1441/2016-TCU-Plenário, Relator Ministro Benjamin Zymler, que uniformizou a jurisprudência acerca dessa questão, subordinase ao prazo geral de prescrição indicado no art. 205, do Código Civil, que é de dez anos, contado da data de ocorrência da irregularidade sancionada, nos termos do art. 189, do Código Civil, sendo este prazo interrompido pelo ato que ordenar a citação, a audiência ou a oitiva do responsável.
No caso em exame, não ocorreu a prescrição, uma vez que uma vez que os valores cobrados datam de 27/11/2008 a 4/2/2009 (peça 11, p. 208, 210 e 212) , e o ato de ordenação da citação ocorreu em 17/5/2018 (peça 26) .
Em se tratando de processo em que a parte interessada não se manifestou acerca das irregularidades imputadas, não há elementos para que se possa efetivamente aferir e reconhecer a ocorrência de boa-fé na conduta do responsável, podendo este Tribunal, desde logo, proferir o julgamento de mérito pela irregularidade das contas, conforme os termos dos §§ 2º e 6º do art. 202 do Regimento Interno do TCU (Acórdão 2064/2011-TCU-Primeira Câmara, relator Ministro Ubiratan Aguiar; Acórdão 6182/2011-TCU-Primeira Câmara, relator Ministro Weber de Oliveira; Acórdão 4072/2010-TCU-Primeira Câmara, relator Ministro Valmir Campelo; Acórdão 1189/2009-TCU-Primeira Câmara, relator Ministro Marcos Bemquerer; e Acórdão 731/2008-TCU-Plenário, relator Ministro Aroldo Cedraz) .
Dessa forma, o responsável deve ser considerado revel, nos termos do art. 12, §3º, da Lei 8.443/1992, devendo as contas serem julgadas irregulares, condenando-o ao débito apurado e aplicando-lhe a multa prevista no art. 57, da Lei 8.443/1992.
CONCLUSÃO
Em face da análise promovida na seção "Exame Técnico", verifica-se que o responsável não logrou comprovar a boa e regular aplicação dos recursos. E, instado a se manifestar, optou pelo silêncio, configurando a revelia, nos termos do § 3º, do art. 12, da Lei 8.443/1992.
Vale ressaltar que a jurisprudência pacífica nesta Corte é no sentido da imprescritibilidade das ações de ressarcimento ao erário (Súmula TCU 282) . Dessa forma, identificado dano ao erário, devese instaurar e julgar o processo de tomada de contas especial para responsabilizar seus agentes causadores, respeitando o direito ao contraditório e à ampla defesa, independentemente de quando ocorreram os atos impugnados.
Verifica-se também que não houve a prescrição da pretensão punitiva, conforme análise já realizada.
Tendo em vista que não constam dos autos elementos que permitam reconhecer a boa-fé do responsável, sugere-se que as suas contas sejam julgadas irregulares, nos termos do art. 202, § 6º, do RI/TCU, com a imputação do débito atualizado monetariamente e acrescido de juros de mora, nos termos do art. 202, §1º do RI/TCU, descontado o valor eventualmente recolhido, com a aplicação da multa prevista no art. 57, da Lei 8.443/1992.
Por fim, como não houve elementos que pudessem modificar o entendimento acerca das irregularidades em apuração, mantém-se a matriz de responsabilização presente em anexo.
PROPOSTA DE ENCAMINHAMENTO
	Diante do exposto, submetemos os autos à consideração superior, propondo ao Tribunal:
considerar revel o responsável Miquéias Ferrão da Silva  (CPF XXX.948.632-XX) , para todos os efeitos, dando-se prosseguimento ao processo, com fulcro no art. 12, § 3º, da Lei 8.443/1992; 
julgar irregulares, nos termos dos arts. 1º, inciso I, 16, inciso III, alínea "d", da Lei 8.443/1992, c/c os arts. 19 e 23, inciso III, da mesma Lei, as contas do responsável Miquéias Ferrão da Silva  (CPF XXX.948.632-XX) , condenando-o ao pagamento das importâncias a seguir especificadas, atualizadas monetariamente e acrescidas dos juros de mora, calculadas a partir das datas discriminadas até a data da efetiva quitação do débito, fixando-lhe o prazo de quinze dias, para que comprove, perante o Tribunal, o recolhimento das referidas quantias aos cofres da Caixa Econômica Federal, nos termos do art. 23, inciso III, alínea "a", da citada lei, c/c o art. 214, inciso III, alínea "a", do Regimento Interno;  
	Débitos relacionados ao responsável Miquéias Ferrão da Silva (CPF XXX.948.632-XX) :
	Data de ocorrência
	Valor histórico (R$) 

	27/11/2018
	21.572,00

	5/12/2008
	46.980,00

	4/2/2009
	3.000,00

Valor atualizado do débito (com juros) , em 29/9/2019: R$ 152.908,23 (peça 40) 
 aplicar ao responsável Miquéias Ferrão da Silva  (CPF XXX.948.632-XX) , a multa prevista no art. 57, da Lei 8.443/1992, c/c o art. 267, do RI/TCU, fixando-lhe o prazo de quinze dias, a contar da notificação, para que comprove, perante o Tribunal (art. 214, inciso III, alínea a, do Regimento Interno do TCU) , o recolhimento da dívida aos cofres do Tesouro Nacional, atualizada monetariamente desde a data do acórdão que vier a ser proferido por este Tribunal até a do efetivo recolhimento, se paga após o vencimento, na forma da legislação em vigor;
autorizar, desde logo, a cobrança judicial das dívidas, caso não atendida a notificação, na forma do disposto no art. 28, inciso II, da Lei 8.443/1992;
autorizar também, desde logo, se requerido, com fundamento no art. 28, inciso I, da Lei 8.443/1992, c/c o art. 217, §§ 1º e 2º, do Regimento Interno, o parcelamento das dívidas em até 36 parcelas, incidindo, sobre cada parcela, corrigida monetariamente, os correspondentes acréscimos legais, fixando-lhe o prazo de quinze dias, a contar do recebimento da notificação, para comprovar, perante o Tribunal, o recolhimento da primeira parcela, e de trinta dias, a contar da parcela anterior, para comprovar o recolhimento das demais parcelas, devendo incidir, sobre cada valor mensal, atualizado monetariamente, os juros de mora devidos, no caso do débito, na forma prevista na legislação em vigor, alertando o responsável de que a falta de comprovação do recolhimento de qualquer parcela importará o vencimento antecipado do saldo devedor, nos termos do § 2º do art. 217 do Regimento Interno deste Tribunal; 
enviar cópia do Acórdão que vier a ser proferido à Caixa Econômica Federal e ao responsável, para ciência, informando que a presente deliberação, acompanhada do Relatório e do Voto que a fundamenta, está disponível para a consulta no endereço www.tcu.gov.br/acordaos, além de esclarecer que, caso requerido, o TCU poderá fornecer sem custos as correspondentes cópias, de forma impressa."
É o Relatório.

não há.

Procurador Júlio Marcelo de Oliveira.

TOMADA DE CONTAS ESPECIAL. DANO AO ERÁRIO. DÉBITO EM CONTAS DE CLIENTES. CITAÇÃO. REVELIA. IRREGULARIDADE DAS CONTAS. DÉBITO. MULTA. CIÊNCIA.

TOMADA DE CONTAS ESPECIAL (TCE)

Secretaria de Controle Externo de Tomada de Contas Especial (SecexTCE).

Conforme Relatório precedente, esta Tomada de Contas Especial (TCE) foi instaurada pela Caixa Econômica Federal (CAIXA) , em desfavor de seu ex-empregado, Sr. Miquéias Ferrão da Silva, em razão de dano ao Erário ocorrido em virtude de débitos indevidos efetuados em conta de clientes da Agência da CAIXA em Cacoal-RO, conforme fatos apurados no Processo Disciplinar - RO.1823.2008.G.000105.
2.	A irregularidade praticada pelo Sr. Miquéias Ferrão da Silva foi devidamente apurada pela Caixa no mencionado processo disciplinar, culminando na aplicação da pena administrativa de demissão por justa causa em razão da apropriação indevida de dinheiro da conta de clientes da CAIXA.
3.	Na fase interna, o responsável foi devidamente comunicado e, diante da ausência de justificativas suficientes para elidir a irregularidade e da não devolução dos recursos, instaurou-se a Tomada de Contas Especial, cujo Relatório concluiu pela irregularidade das contas e pela responsabilização do Sr. Miquéias Ferrão da Silva pelo débito apurado (peça 5) .
4.	No mesmo sentido foram o Relatório da Auditoria Interna da CEF (peça 6) , o Certificado de Auditoria (peça 7) e o Parecer do Dirigente do Órgão de Controle Interno da CGU (peça 8) . O Ministro de Estado da Fazenda atestou seu conhecimento (peça 9) , bem como determinou seu encaminhamento ao TCU.
5.	No âmbito desta Corte de Contas, o responsável foi regularmente citado pelo débito apurado, mas não atendeu ao chamamento do Tribunal, permanecendo silente, razão pela qual a Secex-TCE propôs considerá-lo revel, dando-se prosseguimento ao processo, de acordo com o art. 12, § 3º, da Lei 8.443/1992. No mérito, sugeriu julgar irregulares as contas do Sr. Miquéias Ferrão da Silva e condená-lo a restituir os valores desviados, aplicando-lhe, também, a multa prevista no art. 57 da Lei 8.443/1992.
6.	Considerando que os elementos do processo foram adequadamente examinados, além de contar com a anuência do Ministério Público junto ao Tribunal, incluo seus fundamentos às minhas próprias razões de decidir.
7.	Por inexistirem elementos que demonstrem a boa-fé do responsável, não há outro encaminhamento a ser dado ao presente processo que não o julgamento pela irregularidade destas contas especiais condenando-o pelo débito apurado nos autos, sem olvidar a necessidade de sancionamento pela conduta apurada, autorizando, desde já, o parcelamento dos débitos, bem como a respectiva cobrança judicial, caso não atendida a notificação.
8.	Ressalto, conforme conta dos autos, que o Sr. Miquéias Ferrão da Silva foi condenado (peça 21) em ação penal movida pelo Ministério Público Federal na Justiça Federal da Primeira Região (TRF1) , Subseção Judiciária de Ji-Paraná-RO em virtude de débitos indevidos efetuados em conta de clientes da CAIXA. O trânsito em julgado desse processo, número 3336-09.2013.4.01.4101, ocorreu no dia 6/12/2017 (peça 22) .
9.	Nesse contexto, apesar de unidade técnica entender que é desnecessário enviar cópia dos presentes autos à Procuradoria Federal no Estado de Rondônia para cumprimento do § 3º do art. 16 da Lei 8.443/1992, não vejo prejuízo em dar ciência dessa decisão à referida procuradoria.
Ante o exposto, acolho a proposta de encaminhamento da unidade técnica, que contou com a anuência do Ministério Público, e VOTO no sentido de que o Tribunal adote a deliberação que ora submeto à apreciação deste Colegiado.
TCU, Sala das Sessões Ministro Luciano Brandão Alves de Souza, em 19 de novembro de 2019.
AROLDO CEDRAZ 
Relator